【裁判字號】    95,上易,326
【裁判日期】    950711
【裁判案由】    偽造文書
【裁判全文】
臺灣高等法院高雄分院刑事判決         95年度上易字第326號
上  訴  人  臺灣高雄地方法院檢察署檢察官
被      告  甲○○
上列上訴人因被告偽造文書等案件，不服臺灣高雄地方法院94年
度易字第687 號中華民國95年3 月30日第一審判決（起訴案號：
臺灣高雄地方法院檢察署93年度偵緝字第1135號），提起上訴，
本院判決如下：
    主  文
上訴駁回。
    理  由
一、公訴意旨略以：被告甲○○明知乙○○非經濟部許可在大陸
    地區福建投資事業之台商員工及眷屬，不得申請金馬入出境
    ，竟向不知情之乙○○聲稱可代辦申請金馬地區專用多次入
    出境證（下稱金馬地區入出境證），致乙○○將國民身分證
    正本及新台幣（下同）6 千元交付予甲○○，甲○○旋與陳
    福星（另案偵查中）、鍾三斌（另經不起訴處分確定）、李
    俊淳（另經不起訴處分確定）共同基於使公務員登載不實之
    犯意聯絡，先由乙○○將國民身分證件交由陳福星，由陳福
    星交付大陸地區重華農業開發有限公司（下稱重華公司）之
    負責人鍾三斌製作不實之乙○○在職證明、工資表及所得稅
    證明資料，再由經營旅行社之李俊淳，至位在台北市○○區
    ○○街15號之內政部警政署入出境管理局（下稱入出境管理
    局）提出申請，足生損害於入出境管理局對於台灣地區人民
    申請進入大陸地區之事項管理之正確性，因認被告涉有刑法
    第216 條、第215 條之行使業務上登載不實文書罪嫌。
二、按犯罪事實應依證據認定之，無證據不得認定犯罪事實；不
    能證明被告犯罪者，應諭知無罪之判決，刑事訴訟法第154
    條第2 項及第301 條第1 項分別定有明文。次按認定不利於
    被告之事實，須依積極證據，苟積極證據不足為不利於被告
    事實之認定時，即應為有利於被告之認定，更不必有何有利
    之證據；又事實之認定，應憑證據，如未能發現相當證據，
    或證據不足以證明，自不能以推測或擬制之方法，以為裁判
    基礎；而刑事訴訟法上所謂認定犯罪事實之積極證據，係指
    適合於被告犯罪事實之認定之積極證據而言，雖不以直接證
    據為限，間接證據亦包括在內；然而無論直接或間接證據，
    其為訴訟上之證明，須於通常一般之人均不致有所懷疑，而
    得確信其為真實之程度者，始得據為有罪之認定，倘其證明
    尚未達到此一程度，而有合理之懷疑存在時，致使無從形成
    有罪之確信，根據「罪證有疑，利於被告」之證據法則，即
    不得遽為不利被告之認定（最高法院30年上字第816 號、29
    年上字第3105號、40年台上字第86號及76年台上字第4986號
    判例意旨參照）。
三、證據能力部分：
  (一)證人乙○○於司法警察及檢察事務官調查中所為之陳述；證
    人鍾三斌、李俊淳於檢察事務官調查中所為之陳述，業經檢
    察官及被告同意作為證據使用，本院審酌其等均未陳明前開
    陳述有受不當取供情形，顯係出於自由意思而為，復於原審
    審理中經被告行使對質詰問權，故依刑事訴訟法第159 條之
    5 第1 項規定，均得為證據。
  (二)證人乙○○於偵查中在檢察官前所為陳述，已經依法具結，
    並無顯不可信之情形存在，復於審理中到庭經被告對質詰問
    ，依刑事訴訟法第159 條之1 第2 項規定，亦得為證據。
四、公訴人認被告涉有前開行使業務上登載不實文書等犯嫌，無
    非以(一)被告甲○○自承介紹乙○○代辦金馬地區入出境證，
    且被告甲○○本人曾擁有金馬通行證之事實；(二)證人乙○○
    、鍾三斌、李俊淳等人之陳述；(三)經由金門馬祖澎湖進入大
    陸地區入出境申請書、重華農業開發有限公司任職證明、工
    資表及稅收通用完稅證等資為論據。訊據被告固坦承曾向乙
    ○○表示，伊認識金馬地區入出境證之代辦業者陳福星，如
    乙○○有辦理該證之需要，可以請陳福星代辦等事實不諱，
    惟否認有何與陳福星、鍾三斌及李俊淳等人共同行使業務上
    登載不實文書等罪犯行，辯稱：我僅係將所認識的金馬地區
    入出境證之代辦業者介紹予乙○○，並未收受乙○○所交付
    之國民身分證及現金6 千元等語。經查：
  (一)證人乙○○在原審結證稱：我在92年某日與被告聚餐場合中
    ，因聽聞被告提到有認識的朋友陳福星在代辦金馬地區入出
    境證，為了節省出入境大陸地區之旅費，遂於92年5 月間，
    將我的國民身分證及現金6 千元，在楠梓區交予被告公司會
    計徐瓊芳，希望可以辦理金馬地區入出境證等語（見一審卷
    第55頁至59頁）；證人即重華公司負責人鍾三斌在原審證稱
    ：我受陳福星委託開立乙○○任職於重華公司之在職證明、
    工資表及所得稅證明等文件，交予李俊淳等語（見一審卷第
    82至84頁）；證人李俊淳在原審證稱：我收受鍾三斌交付之
    文件以及乙○○之國民身分證後即持該等文件向入出境管理
    局為乙○○申請金馬地區入出境證等語（見一審卷第65至69
    頁）；及被告自承向乙○○告知有陳福星之人可代為辦理金
    馬地區入出境等情，固足認定被告確實介紹乙○○透過陳福
    星辦理金馬地區入出境證，惟被告是否參與構成要件行為，
    或與陳福星之人有犯意之聯絡，仍應依證據認定之。
  (二)證人鍾三斌與李俊淳於偵查及原審審理時均供稱：我們與被
    告並不認識，僅認識陳福星等語明確，所述前後一致，也與
    被告所述相符，應可採信。又證人鍾三斌在原審證稱：我曾
    受陳福星委託以重華公司名義開立在職證明等文件，用來申
    請金馬地區入出境證，本件可能是陳福星委託案的其中1 個
    ，我不認識被告，我受陳福星委託僅向其收費1,200 元，其
    中800 元是要交給境管局的規費，另外400 元是要給跑件人
    員的費用等語（見一審卷第83頁）；證人李俊淳結證稱：我
    並不認識被告，任職於旅行社期間，有從事代辦金馬地區入
    出境證之業務，本件係我代乙○○向境管局申請辦理金馬地
    區入出境證，相關文件係鍾三斌所交付，與被告並不認識，
    一般辦理金馬地區入出境證收費為3 千多元之代辦費以及約
    1 千元左右之工本費，因我與鍾三斌係同學，鍾三斌所交付
    之代辦案件，均只收取工本費等語（見一審卷第65至66頁）
    。是由上述證人之陳述，可知其等與被告並不認識，在辦理
    上開金馬地區入出境證過程中，被告並未與其等有所接觸或
    聯絡（如交付證件或報酬等行為）。
  (三)證人徐瓊芳在原審證稱：乙○○曾經將國民身分證及現金6
    千元交付予我，囑託我轉交予陳福星，嗣後也有一位自稱「
    陳福星」之男子拿名片來，將乙○○之國民身分證及現金取
    走。我沒有將此事告知被告，是後來乙○○急需用國民身分
    證向我催討時，我才向被告提起等語（見一審卷第60至63頁
    ）。且證人乙○○在原審也證稱：我的國民身分證是交給被
    告公司的職員徐瓊芳，我不確定將證件及現金交給徐瓊芳時
    ，被告是否知道；我知道所交付之國民身分證及現金，是要
    交給陳福星去辦理金馬地區入出境證等語（見一審卷第56至
    57頁），則被告辯稱未收受乙○○交付之國民身分證及現金
    等情，應非子虛。是依其等陳述，亦無從證明被告有收受乙
    ○○所交付之現金，或從中收取利益之事實存在。又如被告
    確實收受乙○○所交付之6 千元，則乙○○在得悉申請未獲
    准後，為何未向被告索回所交付之現金，而僅取回所交付之
    國民身分證？
  (四)證人陳福星於本案偵查中曾到庭以證人身分接受檢查事務官
    調查時，亦否認與被告有共同犯罪情節。是依其所述，亦無
    從證明被告與本件之犯罪有關。而被告之原審辯護人在原審
    曾聲請傳喚證人陳福星，經原審合法傳喚、拘提均未到庭，
    且查陳福星因本件犯罪事實現為臺灣高雄地方法院檢察署通
    緝，且檢察官亦未聲請傳訊，自無再行傳訊必要。
  (五)綜上，本件公訴人所舉之證據，只能證明被告將申請辦理金
    馬地區入出境證之訊息傳達與乙○○，尚不足以證明被告確
    有共同行使業務上登載不實文書等犯行。此外，又查無其他
    積極證據足認被告有公訴人所指之犯行，其犯罪自屬不能證
    明。
五、原審因而以不能證明被告犯罪，而為被告無罪之諭知，核無
    違誤；檢察官上訴意旨，猶執前詞，指摘原判決不當，為無
    理由，應予駁回。
據上論斷，應依刑事訴訟法第368 條，判決如主文。
本案經檢察官陳建年到庭執行職務。
中    華    民    國    95    年    7     月    11    日
                  刑事第三庭    審判長法  官  周賢銳
                                      法  官  謝宏宗
                                      法  官  黃仁松
以上正本證明與原本無異。
本判決不得上訴。
中    華    民    國    95    年    7     月    12    日
                                      書記官  馬蕙梅


司法院資訊處製作；財團法人民間司法改革基金會備份。
